臺灣臺南地方法院民事判決
109年度訴字第1883號
原      告  合作金庫資產管理股份有限公司

法定代理人  蔡見興  


訴訟代理人  高翊涵  
被      告  姜進貴  
            盧聰霆  

上列當事人間請求確認抵押權不存在等事件，本院於民國109年1
2月24日言詞辯論終結，判決如下：
    主  文
被告盧聰霆應將附表所示抵押權設定登記予以塗銷。
原告其餘之訴駁回。
訴訟費用被告負擔其中2分之1，餘由原告負擔。
    事實及理由
壹、程序事項：
一、被告姜進貴無正當理由而未於言詞辯論期日到場，核無民事
    訴訟法第386條所列各款情形，爰依原告之聲請，由其一造
    辯論而為判決。
二、按確認法律關係之訴，非原告有即受確認判決之法律上利益
    者，不得提起之，民事訴訟法第247條第1項前段定有明文。
    所謂即受確認判決之法律上利益，係指法律關係之存否不明
    確，原告主觀上認其在法律上之地位有不安之狀態存在，且
    此種不安之狀態，能以確認判決將之除去者。查被告姜進貴
    所有如附表所示土地（下稱系爭土地）有設定新台幣（下同
    ）400萬元如附表所示抵押權予被告盧聰霆（下稱系爭抵押
    權；系爭抵押權擔保之債權簡稱系爭抵押債權），原告主張
    其為姜進貴之債權人，因被告間就系爭土地設定有系爭抵押
    權，致原告於強制執行程序恐因拍賣無實益而視為撤回執行
    終結，則被告間就系爭抵押債權是否存在，足以影響原告得
    否就系爭土地受償，其私法上財產狀態即有不安之狀態，且
    此不安之狀態，得以確認判決加以確定，原告提起本件確認
    之訴，即有確認利益，合先敘明。
貳、實體事項：
一、原告主張：伊持有對債務人姜進貴之台灣台北地方法院85年
    度執字第2785號債權憑證（債權人原為中國農民銀行，嗣與
    合作金庫商業銀行合併，嗣合作金庫商業銀行將債權讓與原
    告），對姜進貴所有財產強制執行，發現其於民國84年9月1
    日將其所有之系爭土地設定系爭抵押權予盧聰霆，致伊強制
    執行程序時恐因執行無拍賣實益而撤銷查封終結執行程序（
    本院108年度司執字第1025號）。被告間設定系爭抵押權，
    未見抵押權人盧聰霆積極追償，渠等間是否確有抵押債權存
    在，容有疑問。再系爭抵押債權自約定清償日期84年9月30
    日迄今，已逾15年請求權時效，抵押權人亦未於該時效完成
    後5年內實施抵押權，依民法第880條規定，系爭抵押權應已
    消滅，因該抵押權登記尚未塗銷，對原告債權之受償有妨害
    ，姜進貴怠於請求塗銷系爭抵押權設定登記，原告自得代位
    行使其權利，依民法第767條第1項中段、第242條之規定，
    提起本件訴訟。並聲明：請求判決如主文第1、2項所示。
二、被告姜進貴未到庭陳述，亦未提出書狀答辯。被告盧聰霆則
    以：姜進貴自84年起即陸續向伊借款總額約1000萬元，因此
    設定系爭抵押權為擔保，本來約定於84年9月30日前清償債
    務，然因姜進貴經濟狀況突然惡化，無法及時清償，雖經伊
    多次催討，並洽姜進貴之子女協助，惟因姜進貴疾病纏身，
    且系爭土地目前供奉其宗族祖先神位，其子女表示如逕行法
    律程序，恐致其病情惡化，希望能待其百年後再予強制執行
    。伊考量標的物現況老舊，且尚有宗族神位，如勉強處理實
    益不大，乃未主動進行法律行為。另就原告於107年12月25
    日聲請強制執行，伊始終未接獲法院執行通知，致未能提供
    相關債權資料等語。並聲明：原告之訴駁回。
三、有關原告主張被告間自始並無系爭抵押債權存在一節，為盧
    聰霆所否認，並以前詞為辯。參之盧聰霆提出其於84年9月1
    日匯款500萬元予姜進貴之回條資料（本院卷107頁），與系
    爭抵押權設定登記日期相同，且大於抵押權登記之擔保債權
    金額，倘被告間無任何借貸關係，姜進貴豈會提供土地設定
    系爭抵押權登記至今長達20餘年之久，足見盧聰霆辯稱其對
    姜進貴有借貸債權一節，尚符事理，而非空言不可信，系爭
    抵押權所擔保之債權應屬存在。原告該部分主張，尚不足取
    。惟按請求權，因15年間不行使而消滅。消滅時效，自請求
    權可行使時起算。以抵押權擔保之債權，其請求權已因時效
    而消滅，如抵押權人，於消滅時效完成後，5年間不實行其
    抵押權者，其抵押權消滅。所有人對於妨害其所有權者，得
    請求除去之。債務人怠於行使其權利時，債權人因保全債權
    ，得以自己之名義，行使其權利。民法第125條、第128條、
    第880條、第767條第1項中段、民法第242條前段分別定有明
    文。查系爭抵押債權之清償日期為84年9月30日，有系爭土
    地登記謄本在卷可憑（本院卷121-125頁），則系爭抵押債
    權之請求權時效即應自斯時起算。盧聰霆雖辯稱其曾向姜進
    貴催討債務、姜進貴之子女有承認債務云云，惟為原告所否
    認，被告亦未能舉證證明，自難採憑。則系爭抵押債權借款
    請求權經15年未請求，而於99年9月30日罹於時效，又盧聰
    霆於系爭抵押債權請求權消滅時效完成後5年內，未實行抵
    押權，依前開規定，系爭抵押權應已消滅；系爭抵押權設定
    登記既仍存在，對於姜進貴就系爭土地所有權之圓滿行使狀
    態，自屬有所妨害，姜進貴得依民法第767條第1項中段之規
    定，請求抵押權人盧聰霆塗銷系爭抵押權之登記。又姜進貴
    怠於行使上開權利，原告為保全其對姜進貴債權，即有代位
    姜進貴行使前述請求權之必要，是其依民法第242條之規定
    ，代位姜進貴依民法第767條第1項中段之規定請求盧聰霆塗
    銷系爭抵押權登記，自屬有據。
四、綜上所述，原告主張被告間系爭抵押債權自始不存在，並不
    可採。惟系爭抵押債權已因抵押權人（盧聰霆）於請求權時
    效消滅後，經過5年除斥期間未實行而歸於消滅，自應許抵
    押人（姜進貴）請求抵押權人塗銷抵押權設定登記。從而，
    原告依民法第767條第1項中段及第242條前段之規定，代位
    姜進貴請求盧聰霆將系爭抵押權設定登記予以塗銷，為有理
    由，應予准許。至其請求確認被告間抵押債權不存在一節，
    則無理由，應予駁回。
五、訴訟費用負擔之依據：依民事訴訟法第79條。
中　　華　　民　　國　 110　　年　　1 　　月　　14　　日
                  民事第四庭    法  官　蔡雅惠
以上正本係照原本作成。
如不服本判決，應於送達後20日內，向本院提出上訴狀並表明上
訴理由，如於本判決宣示後送達前提起上訴者，應於判決送達後
20日內補提上訴理由書（須附繕本）。如委任律師提起上訴者，
應一併繳納上訴裁判費。 
中　　華　　民　　國　 110　　年　　1 　　月　　14　　日
                                書記官  黃稜鈞 
附表：
臺南市ＯＯ區ＯＯ段     編號  共同擔保     地號   面積 設定權利範圍   擔保債權總金額   本金新台幣  1     589 51.59㎡   8分之1    400萬元  2     591 64.06㎡   1分之1     同上  3     593 0.19㎡   4分之1    同上 備註 ⒈收件字號：臺南市麻豆地政事務所84年南麻字第010610號 ⒉登記日期：84年9月1日 ⒊設定義務人：姜進貴 ⒋抵押權人：盧聰霆